【裁判字號】    99,訴,259
【裁判日期】    991027
【裁判案由】    違反商業會計法等
【裁判全文】
臺灣士林地方法院刑事判決               99年度訴字第259號
公  訴  人  臺灣士林地方法院檢察署檢察官
被      告  丙○○
            丁○○原名郭香）.
            乙○○
            戊○○
上列被告等因違反商業會計法等案件，經檢察官提起公訴（99年
度偵續字第202 號、99年度偵字第11013 號），被告等於準備程
序中就被訴事實為有罪之陳述，經本院合議庭裁定依簡式審判程
序審理，本院判決如下：
    主    文
丙○○共同犯使公務員登載不實罪，處有期徒刑肆月，如易科罰
金，以新台幣壹仟元折算壹日；又共同犯商業會計法第七十一條
第一款之填製不實罪，累犯，處有期徒刑伍月，如易科罰金，以
新台幣壹仟元折算壹日；又共同犯使公務員登載不實罪，累犯，
處有期徒刑伍月，如易科罰金，以新台幣壹仟元折算壹日。應執
行有期徒刑壹年，如易科罰金，以新台幣壹仟元折算壹日。
丁○○共同犯使公務員登載不實罪，共貳罪，均處有期徒刑肆月
，如易科罰金，均以新台幣壹仟元折算壹日；又共同犯商業會計
法第七十一條第一款之填製不實罪，處有期徒刑肆月，如易科罰
金，以新台幣壹仟元折算壹日。應執行有期徒刑拾月，如易科罰
金，以新台幣壹仟元折算壹日。緩刑貳年，並向公庫支付新台幣
拾萬元。
乙○○共同犯使公務員登載不實罪，處有期徒刑參月，如易科罰
金，以新台幣壹仟元折算壹日。緩刑貳年，並向公庫支付新台幣
伍萬元。
戊○○共同犯使公務員登載不實罪，共貳罪，均處有期徒刑參月
，如易科罰金，均以新台幣壹仟元折算壹日。應執行有期徒刑肆
月，如易科罰金，以新台幣壹仟元折算壹日。緩刑貳年，並向公
庫支付新台幣捌萬元。
    犯罪事實
一、丙○○與丁○○（原名郭香，民國98年11月27日更名為丁○○）原為夫妻，二人共同經營前錦環保有限公司（下稱前錦
    公司，址設臺北縣八里鄉○○村○○路○ 段327 號），丙○○為負責人，丁○○則負責公司帳務，為主辦會計人員。丙○○於97年3 月17日上午10時45分許因承攬拆除許秋菊所有
    臺北縣五股鄉○○路11之8 號廠房室內夾層時，貿然以乙炔
    切割器，切割位在該廠房噴漆室附近之C 型鋼，導致產生之
    火花噴濺至周圍木屑點燃火苗，引發火災，燒燬上開廠房，
    並延燒至相鄰11之10號由甲○○擔任負責人之「唯欣企業社
    」廠房及辦公室、車床、鑽床、吊車、影印機、傳真機、電
    腦等物，此部分公共危險案件並由臺灣板橋地方法院檢察署
    檢察官偵查中（嗣由臺灣板橋地方法院以97年度簡字第5552
    號判決有期徒刑6 月，上訴後由臺灣板橋地方法院以97年度
    簡上字第1119號判決上訴駁回確定，丙○○於98年1 月21日
    易科罰金執行完畢，於後述98年3 月31日犯商業會計法第71
    條第1 款填製不實犯行及於98年4 月28日犯使公務員登載不
    實犯行時，均係累犯），丙○○、丁○○二人為避免遭甲○○求償上開損失，先於同日下午至戶政事務所辦理離婚手續
    ，並委由丙○○之兄乙○○於97年4 月3 日申請設立雲城環
    保清潔有限公司（下稱雲城公司，址同前錦公司，嗣於98年
    10月5 日轉讓予王美燕而變更負責人）以利脫產，然因雲城
    公司尚來不及申請乙級廢棄物清除許可證，無法將前錦公司
    所有之垃圾車過戶，遂與經營新象清潔行之戊○○商議，丙○○、丁○○、戊○○三人乃共同基於使公務員登載不實之
    犯意聯絡，於97年6 月10日在前錦公司上址虛偽訂立車輛讓
    渡書，將前錦公司所有，價值新臺幣（下同）160 萬元（分
    期總價款為184 萬1,905 元）之車牌號碼083-TH號自用大貨
    車（垃圾車），偽以由新象清潔行繳納前錦公司向華開租賃
    股份有限公司（下稱華開公司）每月5 萬1,500 元之方式（
    分期餘額為133 萬9,000 元），無償讓渡予新象清潔行，戊○○並於97年6 月19日以新象清潔行名義與華開公司簽訂附
    條件買賣合約書，由郭香（即丁○○）、丙○○及丙○○之
    母親張素月為連帶保證人，郭香（即丁○○）、乙○○、丙○○及丙○○之母親張素月並為上開133 萬9,000 元價款簽
    發本票擔保之共同發票人，嗣由丁○○委由不知情之真實姓
    名年籍不詳之成年代辦業者，於97年6 月12日持臺北縣政府
    核發予前錦公司之廢棄物清除許可證、前錦公司營利事業登
    記證、96年3- 4月營業人銷售額與稅額申報書等文件至交通
    部公路總局臺北區監理所（下稱臺北區監理所）填製汽（機
    ）車過戶登記書後，將前述文件及汽（機）車過戶登記書遞
    交予不知情之臺北區監理所承辦公務員申辦過戶手續，而使
    該承辦公務員將上開不實之讓渡過戶事項登載於其職務上所
    掌之車籍資料公文書，足以生損害於甲○○及監理機關對於
    車籍管理之正確性。丙○○繼而於98年2 月12日在前錦公司
    上址另以前錦公司名義與乙○○所成立之雲城公司虛偽訂立
    車輛讓渡書，將前錦公司所有車牌號碼737-BF號自用大貨車
    （垃圾車）讓渡予雲城公司，乙○○並於98年2 月27日以雲
    城公司名義與華開公司簽訂分期總價款為143 萬9,636 元之
    附條件買賣合約書，由郭香（即丁○○）、丁○○之弟弟郭
    政毅、丙○○、乙○○及丙○○之母親張素月為連帶保證人
    。丙○○、丁○○並另基於填製不實會計憑證之犯意聯絡，
    由丁○○於98年3 月31日在前錦公司上址以前錦公司名義虛
    偽開立，買受人為雲城公司，未有品名，金額50萬元之統一
    發票1 紙後（統一發票號碼為EU00000000），由丙○○於98
    年4 月20日檢具前開前錦公司與新象清潔行、雲城公司簽署
    之讓渡契約書、EU00000000號統一發票向承辦前揭公共危險
    案件之臺灣板橋地方法院檢察署檢察官偽稱上開車號083-TH
    號、737-BF號自用大貨車業已分別讓渡予新象清潔行、雲城
    公司。嗣臺北縣政府環境保護局於98年4 月16日發函同意雲
    城公司申請乙級廢棄物清除許可證後，丙○○、丁○○、乙○○、戊○○乃另基於使公務員登載不實之犯意聯絡（戊○○僅就車牌號碼083-TH號之過戶登記部分與丙○○等三人有
    犯意聯絡），由丁○○委由不知情之代辦業者，於98年4 月
    28 日 持上開臺北縣政府環境保護局函、雲城公司營業事業
    登記證、新象公司營利事業登記證、雲城公司、前錦公司及
    新象清潔行98年1- 2月營業人銷售額與稅額申報書至臺北區
    監理所，虛偽填製車牌號碼083-TH號、737-BF號自用大貨車
    之汽（機）車過戶登記書後，將前述文件及汽（機）車過戶
    登記書遞交予不知情之臺北監理所承辦之公務員申辦過戶手
    續，而使該承辦公務員分別將前揭不實之過戶事項登載於其
    職務上所掌之車籍資料公文書，而分別將車牌號碼083-TH號
    、73 7-BF 號自用大貨車自新象清潔行、前錦公司過戶予雲
    城公司，分別足以生損害於甲○○及監理機關對於車籍管理
    之正確性。
二、案經甲○○訴由臺灣板橋地方法院檢察署呈請臺灣高等法院
    檢察署檢察長令轉臺灣士林地方法院檢察署檢察官偵查起訴
    。
    理    由
一、訊據被告丙○○、丁○○、乙○○、戊○○分別對於前開使
    公務員登載不實、填製不實會計憑證（僅被告丙○○、丁○○二人）等犯行均坦承不諱（見本院卷第39頁、第43頁反面
    至第45頁），核與證人即雲城公司現任負責人王美燕、證人
    即華開公司受任人張天明之證述相符，並有證人張天明庭提
    之車牌號碼083-TH號自用大貨車之附條件買賣合約書、新象
    清潔行與被告戊○○、丙○○、丁○○、乙○○及案外人張
    素月、雲城公司共同發票之面額133 萬9,000 元本票影本、
    華開公司99年4 月刑事陳報狀所附有關車牌號碼083-TH號、
    737-BF號自用小貨車之附分期付款買賣合約書、96年8 月15
    日至98年5 月15日分期付款一覽表、98年6 月25日至100 年
    10月25日分期付款一覽表等資料、雲城公司設立登記表、交
    通部公路總局臺北區監理所99年6 月11日北監車字第099001
    7720號函暨所附車牌號碼083-TH號車輛申領牌照、過戶相關
    資料等、交通部公路總局臺北區監理所99年6 月29日北監車
    字第0990020609號函暨所附車牌號碼737-BF號車輛申領牌照
    、過戶相關資料等、被告丙○○刑案資料查註紀錄表、被告
    丙○○98年4 月20日向臺灣板橋地方法院檢察署檢察官提出
    之聲明書狀（含前錦公司將車牌號碼083-TH號、737-BF號自
    用小貨車分別讓渡予雲城公司、新象清潔行之車輛讓渡書2
    紙、前錦公司98年3 月31日號碼為EU00000000之統一發票影
    本）等在卷可稽，分別可佐被告丙○○、丁○○、乙○○、
    戊○○等人前開出於任意性之自白與事實相符，得採為認定
    事實之證據。被告四人前於偵查及本院審查庭中雖均否認犯
    行，辯稱車輛讓渡、過戶均屬真正，並非虛偽，被告丙○○
    係因無力支付車輛貸款而分別將車輛讓渡予被告戊○○之新
    象清潔行、被告乙○○之雲城公司，而被告戊○○其後亦因
    業務上已不需要該車輛，且也無力繼續支付貸款，所以將車
    輛賣給雲城公司云云，然參以前揭華開公司所檢送之分期付
    款一覽表，上開二車輛之貸款支付始終以前錦公司及被告丙○○簽發之支票支付，則被告丙○○既已無力支付貸款而將
    車輛讓渡他人，何以又繼續以前錦公司或其本人所簽發之支
    票支付分期付款款項？容有疑義。且被告戊○○供稱：與被
    告丙○○因為是同行而認識，認識約5 年左右，但本身的業
    務往來較少，曾經幾次去找被告丙○○時看過被告乙○○，
    但不知被告丙○○與乙○○之關係，不認識被告乙○○，直
    至本案開庭時才知道其二人是兄弟；對於新象清潔行與華開
    公司所簽立之附條件買賣合約書上為何會有被告丙○○、丁○○及案外人張素月之連帶保證一事並不瞭解，附條件買賣
    合約書及本票的用印是交給被告丁○○去辦理等語（見第20
    2 號偵續卷第139 頁、本院99年度審訴字第654 號卷第27頁
    、本院卷第34頁反面），復參諸前開車牌號碼083-TH號自用
    大貨車之97年6 月19日附條件買賣合約書（立合約書人為新
    象清潔行、華開公司）、新象清潔行與被告戊○○、被告丙○○、丁○○、乙○○及案外人張素月、雲城公司共同發票
    之面額133 萬9,000 元的本票影本，被告丙○○、丁○○及
    案外人前錦公司，甚包括與被告戊○○不認識之被告丙○○
    之母親張素月均共同擔任被告戊○○新象清潔行以分期付款
    方式購入車牌號碼083-TH號自用大貨車之連帶保證人，而除
    被告戊○○之新象清潔行外，被告丙○○、丁○○及案外人
    前錦公司、雲城公司，及與被告戊○○不認識之被告乙○○
    ，暨被告丙○○之母親張素月均為擔保本件買賣所簽發之面
    額133 萬9,000 元本票的共同發票人，若本件買賣及過戶登
    記均屬真正，且依被告等人供述，上開車輛之買賣合約是與
    華開公司簽約，被告丙○○是因無力支付貸款才將車輛讓渡
    予被告戊○○之新象清潔行等情，則何以與此交易無關之被
    告丙○○、丁○○、乙○○及案外人前錦公司、雲城公司、
    張素月竟均分別擔任合約之連帶保證人或本票之共同發票人
    ，而共同承擔前開高達133 萬9,000 元之債務？又在上開車
    牌號碼083-TH號自用大貨車之98年2 月27日附條件買賣合約
    書（立合約書人為雲城公司、華開公司）、車牌號碼083-TH
    號、737-BF號自用大貨車之98年5 月19日附條件買賣合約書
    （立合約書人為雲城公司、華開公司，此為其後雲城公司向
    華開公司共同以車牌號碼083-TH號、737-BF號自用大貨車為
    標的另行簽立之附條件買賣合約書），除被告乙○○外，被
    告丙○○、丁○○、案外人前錦公司、張素月及被告丁○○
    之弟弟郭政毅亦同樣分別為本件附條件買賣合約擔任雲城公
    司之連帶保證人（前錦公司、張素月僅擔任98年2 月27日附
    條件買賣合約書之連帶保證人），若此交易與過戶登記均屬
    真正，何以與此交易無關且自稱無力支付貸款之被告丙○○
    ，甚至已與被告丙○○離婚之被告丁○○及其弟弟郭政毅竟
    均分別擔任合約之連帶保證人，而共同承擔前開合約書所載
    高達143 萬9,636 元、192 萬7,609 元之債務？按之一般情
    理，此應係被告戊○○、乙○○為免因此虛偽交易使自己一
    人陷入高額之債務中而使被告丙○○、丁○○等人共同擔保
    此債務所為的權宜之計，是顯見被告四人先前否認犯罪之供
    述均非可採，而應以其四人於本院審理中坦承犯行之供述為
    可採，且與事實相符。是本件事證均已明，被告四人之犯行
    均堪認定，均應依法論科。
二、核被告丙○○、丁○○前開所為均係犯刑法第214 條之使公
    務員登載不實罪（均二罪）、商業會計法第71條第1 款之填
    製不實罪、被告戊○○前開所為均係犯刑法第214 條之使公
    務員登載不實罪（二罪）、被告乙○○所為係犯刑法第214
    條之使公務員登載不實罪。被告丙○○、丁○○、戊○○就
    97年6 月12日所犯使公務員登載不實犯行有犯意聯絡、行為
    分擔，被告丙○○、丁○○、乙○○、戊○○就98年4 月28
    日所犯使公務員登載不實文書犯行有犯意聯絡、行為分擔（
    被告戊○○僅就車牌號碼083-TH號之過戶登記部分所涉犯行
    與被告丙○○等三人有犯意聯絡、行為分擔），另被告丙○○、丁○○分別為前錦公司負責人、主辦會計人員，就上開
    填製不實憑證犯行部分亦有犯意聯絡、行為分擔，分別為共
    同正犯；被告等利用不知情之代辦業者分別犯前揭使公務員
    登載不實文書犯行，均為間接正犯；又被告丙○○、丁○○
    、乙○○就98年4 月28日該日同時辦理車牌號碼083-TH號、
    737-BF號車輛分別自前錦公司、新象清潔行過戶至雲城公司
    之過戶登記，而分別犯使公務員登載不實犯行，為一行為觸
    犯數罪名，均為想像競合犯，各應依刑法第55條規定從一重
    處斷。被告丙○○、丁○○分別所犯前開三罪、被告戊○○
    所犯前開二罪，均犯意各別，行為互殊，應分論併罰之。又
    被告丙○○前因公共危險案件經臺灣板橋地方法院以97年度
    簡字第5552號判決有期徒刑6 月，上訴後由臺灣板橋地方法
    院以97年度簡上字第1119號判決上訴駁回確定，甫於98年1
    月21日易科罰金執行完畢，有臺灣高等法院被告前案紀錄表
    在卷可稽，其於有期徒刑執行完畢後，5 年以內故意再犯本
    件填製不實罪、使公務員登載不實罪（98年4 月28日部分）
    等有期徒刑以上之罪，均為累犯，均應依刑法第47條第1 項
    規定加重其刑。爰審酌被告丙○○、丁○○為免前錦公司遭
    求償而為本件犯行，被告戊○○、乙○○則分別因朋友、兄
    弟關係而應被告丙○○、丁○○請求而為本件犯行，情節較
    被告丙○○、丁○○為輕，又被告丁○○、戊○○、乙○○
    前均未曾因犯罪經判決執行，有其等臺灣高等法院被告前案
    紀錄表可參，均素行尚可，而被告四人於本院審理時亦終能
    坦承犯行，犯罪後態度尚可，兼衡告訴人甲○○因此所受不
    能求償之損害，與被告四人等之生活狀況、智識程度等一切
    情狀，並參酌檢察官於本院審理中所為之求刑，分別量處如
    主文所示之刑，並均諭知易科罰金之折算標準，併就被告丙○○、丁○○、戊○○部分定應執行刑暨均諭知易科金之折
    算標準。末查，被告丁○○、戊○○、乙○○三人前均未曾
    受有期徒刑以上刑之宣告，有上開前案紀錄表可憑，因一時
    失慮，致罹刑典，事後均已坦承犯行，尚具悔意，信其等經
    此刑之宣告後，均應知所警惕而無再犯之虞，本院因認暫不
    執行其等之刑為當，爰分別併予宣告緩刑2 年，並依刑法第
    74條第2 項第4 款規定，命被告丁○○、戊○○、乙○○三
    人應分別向公庫支付10萬元、8 萬元、5 萬元，用啟自新。
據上論斷，應依刑事訴訟法第273 條之1 第1 項、第299 條第1
項前段、商業會計法第71條第1 款、刑法第11條前段、第28條、
第214 條、第55條、第51條第5 款、第47條第1 項、第41條第1
項前段、第8 項、第74條第1 項、第2 項第4 款、刑法施行法第
1 條之1，判決如主文。
本案經檢察官許恭仁到庭執行職務
中    華    民    國    99    年    10    月    27    日
                  刑事第七庭法  官  黎惠萍
以上正本證明與原本無異。
如不服本判決應於收受判決後10日內向本院提出上訴書狀，並應
應敘述具體理由。其未敘述上訴理由者，應於上訴期間屆滿後20
日內向本院補提理由書(均須按他造當事人之人數附繕本)「切勿
逕送上級法院」。
                            書記官  林志忠
中    華    民    國    99    年    10    月    27    日
附錄本案論罪科刑法條全文
商業會計法第71條
商業負責人、主辦及經辦會計人員或依法受託代他人處理會計事
務之人員有下列情事之一者，處 5 年以下有期徒刑、拘役或科
或併科新臺幣 60 萬元以下罰金：
一、以明知為不實之事項，而填製會計憑證或記入帳冊。
二、故意使應保存之會計憑證、會計帳簿報表滅失毀損。
三、偽造或變造會計憑證、會計帳簿報表內容或毀損其頁數。
四、故意遺漏會計事項不為記錄，致使財務報表發生不實之結果
    。
五、其他利用不正當方法，致使會計事項或財務報表發生不實之
    結果。
中華民國刑法第214條
（使公務員登載不實罪）
明知為不實之事項，而使公務員登載於職務上所掌之公文書，足
以生損害於公眾或他人者，處 3 年以下有期徒刑、拘役或 5 百
元以下罰金。

司法院資訊處製作；財團法人民間司法改革基金會備份。
